【裁判字號】    89,台上,743
【裁判日期】    890331
【裁判案由】    不動產所有權移轉登記等
【裁判全文】
最高法院民事判決                                八十九年度台上字第七四三號
    上  訴  人  乙○○○
    訴訟代理人  范 光 群律師
                林 發 立律師
                鄒 純 怡律師
    被 上訴 人  甲 ○ ○
                丙 ○ ○
右當事人間請求不動產所有權移轉登記等事件，上訴人對於中華民國八十七年九月一
日台灣高等法院第二審判決（八十七年度重上字第二一五號），提起上訴，本院判決
如左：
    主  文
原判決關於駁回上訴人請求被上訴人甲○○給付賠償金新台幣陸佰零參萬貳仟元之上
訴，及該訴訟費用部分廢棄，發回台灣高等法院。
其他上訴駁回。
第三審訴訟費用，關於駁回其他上訴部分，由上訴人負擔。
    理  由
本件上訴人主張：被上訴人甲○○、丙○○分別於民國八十六年六月十九日及同年六
月十六日，與伊簽訂不動產買賣契約書，依序將如原判決附表一、二所示之不動產出
售與伊，約定出賣人應於簽約時交付房屋，並配合辦理所有權移轉登記；且原判決附
表一所示土地之增值稅由甲○○負擔，原判決附表二所示土地之增值稅則由第一審共
同被告楊雅婷負擔。詎土地增值稅單核下後，被上訴人竟藉詞申請複查，拒不繳納，
致無法辦理所有權移轉登記，亦未交付房屋，經伊催告未果等情。爰依買賣之法律關
係，求為命被上訴人各交付如原判決附表一、二所示之不動產，並辦理所有權移轉登
記與伊，及自簽約翌日起至交付房屋日止，被上訴人甲○○每日給付伊新台幣（下同
）一萬六千元，丙○○每日給付伊三千元賠償金（違約金）之判決（第一審駁回上訴
人之請求，上訴人提起上訴。上訴人另請求楊雅婷繳納土地增值稅部分，經第一審駁
回上訴人之請求後，未據其聲明不服。）。並於第二審主張﹕因原判決附表一所示不
動產經訴外人吳良基聲請法院強制執行查封，陷於給付不能。此給付不能係可歸責於
被上訴人甲○○之事由，伊以準備書狀繕本之送達，為對於甲○○解除契約之意思表
示，契約解除後，甲○○應負回復原狀之義務。爰就請求交付原判決附表一所示不動
產及辦理所有權移轉登記部分，變更聲明，求為命被上訴人甲○○返還伊買賣價金一
百萬元並加付法定遲延利息。就請求被上訴人甲○○給付賠償金之上訴部分，則減縮
聲明求為命被上訴人甲○○給付伊六百零三萬二千元之判決（原審就被上訴人甲○○
部分，駁回上訴人變更之訴及賠償金請求之上訴。就被上訴人丙○○部分，改判命丙
○○將原判決附表二所示不動產移轉登記與上訴人，並於上訴人給付一百五十萬元之
同時，將該不動產交付與上訴人，駁回上訴人其餘之上訴。上訴人及丙○○各就其敗
訴部分，提起第三審上訴。丙○○上訴部分，業經原審另以上訴不合法，裁定駁回其
上訴確定）。
被上訴人則以：上訴人應依買賣契約，代被上訴人甲○○清償附表一所示不動產之第
一、二順位抵押債權，竟違約未履行，致該不動產遭抵押權人吳良基聲請查封，陷於
給付不能，自應歸責於上訴人，甲○○業已解除雙方間之買賣契約，故上訴人之請求
已失所據。且依契約約定，上訴人須付清價金，伊才有交屋之義務。再者，被上訴人
丙○○出售附表二所示不動產予上訴人，約定價金為三百萬元，乃丙○○應實得之金
額，不負擔土地增值稅；上訴人既不繳納土地增值稅，且尚未付清尾款一百五十萬元
，丙○○自得於其給付尾款以前，為同時履行之抗辯，拒絕移轉所有權登記及交付房
屋等語，資為抗辯。
原審以﹕一、關於原判決附表一所示不動產買賣部分﹕上訴人與被上訴人甲○○於八
十六年六月十九日簽訂不動產買賣契約書，由上訴人向甲○○購買如原判決附表一所
示之不動產，約定價金一千六百萬元。因該不動產經台灣銀行設定本金最高限額一千
一百萬元之第一順位抵押權，及訴外人吳良基設定本金最高限額六百萬元之第二順位
抵押權，故兩造於契約第二條約定：「(一)本約簽訂三日內甲方（上訴人）應代乙方（
被上訴人甲○○）先償還台銀新台幣壹佰萬元正，俟銀行撤封後，乙方應提供本買賣
之不動產予甲方設定抵押權，作為甲方就本契約所付價款之擔保。(二)於辦妥抵押權設
定予甲方後，甲方代乙方償還原第二順位抵押權計新台幣參佰萬元正，並塗銷第二順
位抵押權。(三)乙方原第一順位抵押權台銀貸款新台幣玖佰伍拾萬元餘，俟乙方與貸款
之台銀溝通確定償還餘額後，由甲方代為全部清償……。(四)乙方土地增值稅核下後由
甲方代為繳納並完稅，由甲方需付價款中扣抵……。(五)甲乙雙方於土地增值稅完稅時
，核計甲方代乙方所償之價款，若與總價款合計後之餘額，甲方就餘額之一半於完稅
時交付，餘額之一半於產權移轉完成三日內交付。」換言之，本件買賣價金，係由上
訴人代甲○○清償抵押債權及土地增值稅後，再就其餘額分二次給付，此亦為雙方不
爭之事實，並有不動產買賣契約書、土地及建物登記簿謄本可稽（一審卷十三至十六
、六五至七○、七三至八三頁）。上訴人已依買賣契約第二條第(一)款之約定，代被上
訴人甲○○清償台灣銀行債權一百萬元，甲○○並已提供辦理抵押權設定登記及所有
權移轉登記所需之文件予上訴人，由上訴人於八十六年七月二十一日設定本金最高限
額一千四百萬元之抵押權，同時向稅捐稽徵機關申報土地移轉現值，經台北市稅捐稽
徵處中山分處於八十六年七月二十三日核定土地增值稅，但因迄未繳納，致未完成原
判決附表一所示不動產所有權移轉登記。又因訴外人吳良基之第二順位抵押債權三百
萬元未經受償，經吳良基聲請法院於八十六年十一月十四日查封該不動產，目前仍未
撤銷查封之事實，亦為上訴人與被上訴人甲○○所不爭執，並有支票影本、法院囑託
查封登記書、台北市稅捐稽徵處中山分處函（一審卷十七至十九、八四頁、原審卷五
五頁），與前揭土地及建物登記簿謄本足憑，堪信為實在。原判決附表一所示土地買
賣所發生之增值稅，依買賣契約第四條第(二)款及第五條約定，固應由甲○○負擔。但
依契約第二條第(四)款約定，甲○○應負擔之此項增值稅，則應由上訴人「代為繳納並
完稅」，然後再從「需付價款中扣抵」，故土地增值稅未繳納，責在上訴人，尚不能
執此指摘甲○○違約。上訴人雖又主張：因甲○○未交付增值稅繳款書，致伊無法代
為繳納云云。惟按平均地權條例第五十條前段規定：「土地所有權移轉，其應納之土
地增值稅，納稅義務人未於規定期限內繳納者，得由取得所有權之人代為繳納。」故
上訴人代繳土地增值稅，於法亦屬有據，自可逕向稅捐稽徵機關申請代繳，不因未持
有繳款書，而無法履行代繳之義務。被上訴人甲○○已依約提供辦理抵押權設定登記
及所有權移轉登記所需之文件予上訴人，由上訴人辦妥抵押權設定登記。依買賣契約
第二條第(二)款約定，辦妥抵押權設定登記後，上訴人應代甲○○「償還原第二順位抵
押權計新台幣參佰萬元正，並塗銷第二順位抵押權」，亦如前述。而第二順位抵押權
人吳良基聲請法院查封原判決附表一所示不動產，係因其抵押債權三百萬元未獲清償
之故。且法院實施查封登記之日期係在八十六年十一月十四日，然甲○○早已提供相
關文件，於八十六年七月二十一日辦妥抵押權設定登記，土地增值稅亦於八十六年七
月二十三日核下。因此，如上訴人依上開約定代為繳納土地增值稅，及代為清償訴外
人吳良基之抵押債權，並塗銷其抵押權，則原判決附表一所示之不動產即不致因查封
，而陷於給付不能。此項給付不能之事由，殊不可歸責於甲○○，應無疑義。上訴人
據此解除買賣契約，自屬不合，從而其請求甲○○返還價金一百萬元並加付法定遲延
利息，及違約賠償金六百零三萬二千元，均不應准許。二、關於原判決附表二所示不
動產買賣部分：上訴人與被上訴人丙○○於八十六年六月十六日簽訂不動產買賣契約
書，由上訴人向丙○○購買如原判決附表二所示之不動產，約定價金三百萬元，除上
訴人已於簽約時給付一百五十萬元外，其餘一百五十萬元，依買賣契約第二條第(二)款
約定，應於土地增值稅完稅時給付之。又原判決附表二所示土地之增值稅，業經台北
市稅捐稽徵處中山分處於八十六年七月十日核定，惟亦迄未繳納，且未辦妥不動產所
有權移轉登記，丙○○亦未交付該不動產予上訴人之事實，為上訴人與丙○○所不爭
執，並有不動產買賣契約書、台北市稅捐稽徵處中山分處函、及交款備忘錄足憑（一
審卷三一至三七頁），足信為真實。按土地增值稅之納稅義務人，於土地為有償移轉
者，為原所有權人；土地所有權之移轉為絕賣者，其增值稅向出賣人徵收之，土地稅
法第五條第一項第一款及土地法第一百八十二條分別定有明文。本件依雙方買賣契約
第四條第(二)款約定：「有關買賣時發生之土地增值稅，由本約債務人楊雅婷負擔，各
不推諉。」第十四條特約事項記載：「本約乙方（丙○○）土地增值稅依自用優惠稅
率申報，惟未准改課一般土地增值稅時，本約之債務人楊雅婷應負責繳納。」復據證
人即土地代書廖俊吉證稱：「……丙○○說他要實得三百萬元，其他他不管，增值稅
有約定由楊雅婷繳，她（楊雅婷）很明確同意要繳……」，又稱：「……第十四條是
楊雅婷與丙○○的約定，說增值稅由楊雅婷繳」等語（一審卷八九、一○○頁）。本
件土地增值稅並未約定應由上訴人負擔，至為明灼。丙○○所稱買賣價金三百萬元係
伊應實得之金額，自與上訴人不負擔土地增值稅無涉。土地增值稅既未約定由上訴人
負擔，依上開規定，應由被上訴人丙○○負繳納之責。按不動產出賣人負有使買受人
取得所有權之義務；而不動產移轉登記時，應由出賣人繳納土地增值稅，如不繳納，
即無從辦理所有權移轉登記，使買受人取得所有權，故繳納土地增值稅亦屬出賣人應
履行債務之範圍。又依買賣契約第三條約定：「乙方（丙○○）應於前條第(一)款付款
時交付所有權狀，第(一)款付款時交付印鑑證明書、戶籍資料等產權移轉應備全部證件
，及蓋妥辦理移轉登記等有關書表予指定之登記代理人。」，上訴人依契約第二條第
(一)款給付買賣價金一百五十萬元之同時，丙○○即負有所有權移轉登記之義務，包括
向稅捐稽徵機關繳納土地增值稅在內。上訴人已於簽約時給付一百五十萬元予丙○○
，丙○○卻怠未繳納土地增值稅，雙方復無由上訴人代為繳納之特約，上訴人請求丙
○○辦理原判決附表二所示不動產移轉登記，洵為有據。不動產買賣契約第二條第(三)
款記載：「於本約簽訂日乙方（丙○○）應將房屋以現況交付之。」第十一條又載：
「本契約所訂定之交屋日（即甲方付清尾款之同時）乙方應確實依約履行，不得藉故
拖延或遲延收受尾款及交屋，如有遲延，乙方應賠償自交屋日起以每一日按買賣總價
千分之一計付甲方以為賠償。」上開交屋日期，一為簽約之日，一為付清尾款之同時
，兩相歧異。證人即土地代書廖俊吉雖證稱：「無將第二份契約第十一條刪掉是我的
過失，但應依第二條第三款手寫的才是。」等語（一審卷九○頁反面）。惟查上訴人
於簽約時，並未要求丙○○同時交付房屋，即已先給付一百五十萬元之價金；且證人
廖俊吉又另稱：「三、四樓是原告有同意給他時間搬，一、二樓要先交屋，在辦增值
稅期間，原告有講三、四樓在所有契約履行完後再交屋……」等語（一審卷八九頁反
面）。證人廖俊吉所稱三樓房屋，即係丙○○所出售之原判決附表二所示不動產，足
信契約書第二條第(三)款之手寫條款，當事人雙方意思表示尚未一致，仍應以原有之第
十一條約定為準。依契約第十一條約定，於上訴人給付買賣價金尾款一百五十萬元之
同時，丙○○始有交付不動產之義務，丙○○自得以此為同時履行之抗辯。上訴人既
未給付買賣價金尾款一百五十萬元，丙○○拒絕交付不動產，自為正當，上訴人依契
約第十一條約定，請求違約賠償，即屬無憑。爰將上訴人請求被上訴人甲○○返還買
賣價金一百萬元並加付法定遲延利息部分（即變更之訴部分），予以駁回。就上訴人
分別請求被上訴人給付賠償金部分，維持第一審所為上訴人敗訴之判決，駁回其上訴
。將上訴人請求被上訴人丙○○就如原判決附表二所示之不動產所有權移轉登記與上
訴人，及交付該不動產部分，第一審所為上訴人敗訴之判決廢棄，改判如其聲明，並
就交付不動產部分，命上訴人為同時給付一百五十萬元之對待給付。
原判決關於駁回上訴人請求被上訴人甲○○給付賠償金六百零三萬二千元之上訴部分
：
查上訴人主張，被上訴人甲○○未依伊與甲○○間之不動產買賣契約第十四條第二項
約定，於訂約時將系爭房屋一、二樓部分交付伊，依同契約第十一條後段約定，自遲
延交屋之日即八十六年六月二十日起，至伊於原審之變更聲明暨上訴理由狀繕本送達
甲○○之日止，應按每日一萬六千元計算賠償金給付伊，總計應給付伊六百零三萬二
千元云云（原審卷四八、一二九頁）。上訴人此部分之請求，何以不應准許，原審未
調查審酌並說明其意見，遽為不利於上訴人之判決，自有判決不備理由之違法。上訴
論旨，指摘原判決此敗訴部分不當，求予廢棄，非無理由。
原判決其餘部分：
經核於法並無違背。查上訴人於第一審曾陳述，依其與被上訴人甲○○間之不動產買
賣契約第二條第四項約定，土地增值稅係由上訴人代繳後，再於價款中扣除云云（一
審卷一二三頁），原審關於此部分事實之認定，自無訴外裁判可言。上訴論旨，誤認
原審有訴外裁判，並就原審取捨證據、認定事實及解釋契約之職權行使，指摘原判決
此敗訴部分不當，求予廢棄，非有理由。
據上論結，本件上訴為一部有理由，一部無理由。依民事訴訟法第四百七十七條第一
項、第四百七十八條第一項、第四百八十一條、第四百四十九條第一項、第七十八條
，判決如主文。
中      華      民      國    八十九    年      三      月    三十一    日
                              最高法院民事第二庭
                                  審判長法官  曾  桂  香
                                        法官  劉  延  村
                                        法官  劉  福  聲
                                        法官  黃  秀  得
                                        法官  陳  國  禎
      右正本證明與原本無異
                                              書  記  官
中      華      民      國    八十九    年      四      月     十四     日


司法院資訊處製作；財團法人民間司法改革基金會備份。
